臺灣高等法院刑事裁定
110年度毒抗字第1351號
抗  告  人
即  被  告  林亞樹


上列抗告人即被告因違反毒品危害防制條例案件，不服臺灣基隆
地方法院110年度毒聲字第438號，民國110年8月17日裁定（聲請
案號：臺灣基隆地方檢察署110年度聲觀字第347號、110年度毒
偵字第403號、第712號），提起抗告，本院裁定如下：
    主  文
抗告駁回。                                             
    理  由
一、原裁定意旨略以：
(一)抗告人即被告林亞樹（下稱被告）分別基於施用第一級毒品
    海洛因及第二級毒品甲基安非他命之犯意，於民國110年2月
    22日中午12時許，在基隆市○○區○○路000巷00號住處，以玻
    璃球燒烤加熱並吸食其煙霧之方式，施用甲基安非他命1次
    ；另於110年2月23日晚間6時9分許為警採尿回溯24小時內某
    時，在不詳地點，施用海洛因1次；又於110年3月11日上午8
    時許，在上址住處，以玻璃球燒烤加熱並吸食其煙霧之方式
    ，施用甲基安非他命1次等情，嗣被告經警採尿送驗之結果
    ，均呈嗎啡陽性反應及安非他命、甲基安非他命陽性反應，
    有台灣檢驗科技股份有限公司分別於110年3月11日、同年3
    月26日出具之濫用藥物檢驗報告暨基隆市警察局偵辦毒品案
    件尿液檢體對照表（檢體編號：000-0-000號）、基隆市警
    察局第二分局偵辦毒品案件尿液檢體對照表（檢體編號：00
    0-0-000號），此部分之事實堪以認定。被告固否認有施用
    海洛因，惟施用海洛因後24小時內經由尿液排出之量可達使
    用劑量之80％，海洛因於人體內可迅速代謝成6-乙醯嗎啡，
    然後轉變成嗎啡，依據Cone及Welch發表於Journal of Anal
    ytical Toxicology（1991）之報告，分別施用單一劑量3mg
    及6mg之海洛因，可檢測到6-乙醯嗎啡之期間平均約2.4及4.
    2小時，最久者不超過8小時，即使施用更高劑量，在24小時
    或更短期間內，即無法檢出該成分，而可檢測到嗎啡之期間
    則平均約可達17至26小時，此有行政院衛生署管制藥品管理
    局（現已改制為衛生福利部食品藥物管理署，下同）90年5
    月4日管檢字第93902號函釋可參。又目前常用檢驗尿液中是
    否含有毒品反應之方法，有免疫學分析法和層析法兩類。尿
    液初步檢驗係採用免疫學分析法，由於該分析法對結構類似
    之成分，亦可能產生反應，故初步檢驗呈陽性反應者，需採
    用另一種不同分析原理之檢驗方法進行確認。經行政院衛生
    署認可之檢驗機構則採用氣相層析質譜儀（GC/MS）分析法
    ，以氣相層析質譜儀分析法進行確認者，均不致產生偽陽性
    反應，亦有該署92年6月20日管檢字第0920004713號函釋在
    案。被告前開所採集之尿液檢體，經以氣相層析質譜儀確認
    檢驗，就嗎啡項目既呈陽性反應，且嗎啡濃度為1187ng/mL
    ，其數值非低，復無其他證據顯示被告於採尿檢驗過程中有
    何人為疏失導致誤判情形存在，足見被告在該次經警採尿回
    溯24小時內之某時許，確有施用海洛因之行為甚明。綜此，
    被告於前揭時、地施用第一級毒品海洛因（1次）、第二級
    毒品甲基安非他命（2次），均堪認定。
(二)又被告前因施用毒品案件，經臺灣基隆地方法院裁定送觀察
    、勒戒，嗣認有繼續施用毒品傾向，由同院裁定強制戒治，
    於100年3月24日期滿執行完畢出所；被告雖另有施用毒品犯
    行，然係經法院判處罪刑，未有再受觀察、勒戒或強制戒治
    等情，有臺灣高等法院被告前案紀錄表在卷可查。可見被告
    係於最近1次強制戒治執行完畢釋放後之「3年後」，再犯本
    件施用第一、二級毒品罪，依毒品危害防制條例第20條第3
    項、第1項規定，即應再令入勒戒處所觀察、勒戒。從而，
    檢察官聲請就本案被告施用第一、二級毒品之犯行，予以觀
    察勒戒之程序，核無不合，應予准許，應依毒品危害防制條
    例第20條第3項、第1項、觀察勒戒處分執行條例第3條第1項
    規定，裁定將被告送勒戒處所觀察、勒戒，其期間不得逾2
    月等語。
二、抗告意旨略以：受刑人因違反毒品危害防制條例案件，經檢
    察官未依法裁定將被告送勒戒，於109年執丙字第2863號臺
    灣基隆地方法院判決毒品危害防制條例有期徒刑7月2次，應
    執行有期徒刑9月，為何原審未依毒品危害防制條例第20條
    第3項、第1項觀察勒戒處分之規定之判決，請給予刑事訴訟
    法公平之判決，而受刑人所犯之案件之判例相符，請依法裁
    定等語。
三、按：
(一)毒品危害防制條例第20條、第23條已於109年1月15日修正公
    布，並自同年7月15日起生效施行；又按修正後毒品危害防
    制條例第20條第3項規定，犯第10條之罪於觀察、勒戒或強
    制戒治執行完畢釋放後，3年後再犯第10條之罪者，適用本
    條前2項之規定。上開所謂「3年後再犯」，只要本次再犯（
    不論修正施行前、後）距最近1次觀察、勒戒或強制戒治執
    行完畢釋放，已逾3年者，即該當之，不因其間有無犯第10
    條之罪經起訴、判刑或執行而受影響。綜上，對於毒品條例
    第20條第3項及第23條第2項所謂「3年後（內）再犯」，自
    應跳脫以往窠臼，以「3年」為期，建立「定期治療」之模
    式。其規定中所謂「3年後再犯」，只要本次再犯（不論修
    正施行前、後）距最近1次觀察、勒戒或強制戒治執行完畢
    釋放，已逾3年者，即該當之，不因其間有無犯第10條之罪
    經起訴、判刑或執行而受影響（最高法院109年度台上字第3
    826號判決參照）。
(二)又行政院依毒品危害防制條例第24條第3項授權而訂定「毒
    品戒癮治療實施辦法及完成治療認定標準」，明定戒癮治療
    之實施對象，為施用第一級及第二級毒品者（第2條第1項）
    ；並規定被告有下列情事之一時，不適合為附命完成戒癮治
    療之緩起訴處分。但無礙其完成戒癮治療之期程者，不在此
    限：「一、緩起訴處分前，因故意犯他罪，經檢察官提起公
    訴或判決有罪確定。二、緩起訴處分前，另案撤銷假釋，等
    待入監服刑。三、緩起訴處分前，另案羈押或執行有期徒刑
    」（第2條第2項）。上開戒癮治療實施辦法即可作為裁量判
    斷之輔佐標準。是立法者既賦予檢察官選擇上述雙軌制度之
    權限，則檢察官之職權行使，法院原則上應予尊重，僅就檢
    察官之判斷有違背法令、事實認定有誤或其他裁量重大明顯
    瑕疵等事項，予以有限之低密度審查（本院107年法律座談
    會第22號審查意見及106年法律座談會第37號審查意見參照
    ）。
四、經查：　　
(一)被告於上開時、地分別施用第一級毒品海洛因1次、第二級
    毒品甲基安非他命2次，嗣為警查獲，經警採集其尿液送請
    台灣檢驗科技股份有限公司確認檢驗後，確呈嗎啡、安非他
    命、甲基安非他命陽性反應等情，有台灣檢驗科技股份有限
    公司濫用藥物實驗室110年3月11日、同年3月26日出具之濫
    用藥物檢驗報告（臺灣基隆地方檢察署110年度毒偵字第403
    號偵查卷，下稱毒偵403卷，第121頁；同署110年度毒偵字
    第712號偵查卷，下稱毒偵712卷，第7頁）、勘察採證同意
    書（毒偵403卷第43頁，毒偵712卷第19頁）、基隆市警察局
    偵辦毒品案件尿液檢體對照表（檢體編號：000-0-000號，
    毒偵403卷第21頁；檢體編號：000-0-000號，毒偵712卷第5
    頁）在卷可稽，足認被告上開施用第一級（1次）、第二級
    毒品（2次）之犯行明確。
(二)又被告前因施用毒品案件，經臺灣基隆地方法院以99年度毒
    聲字第48號裁定送觀察、勒戒後，因認有繼續施用毒品傾向
    ，再經同院以99年度毒聲字第182號裁定送強制戒治，於100
    年3月24日因停止處分出監，並經臺灣基隆地方檢察署100年
    度戒毒偵字第3號以強制戒治期滿不起訴等情，有本院被告
    前案紀錄表在卷可憑（本院卷第26、44頁）。本件被告前開
    1次施用第一級毒品海洛因、2次施用第二級毒品甲基安非他
    命之時間均已在其最近一次強制戒治機構內處遇執行完畢之
    3年後，不因被告其間曾因犯毒品危害防制條例第10條之罪
    經起訴、判刑或執行而受影響，檢察官仍應依毒品危害防制
    條例第20條第3項、第1項或第24條規定為觀察、勒戒或附條
    件緩起訴之處置。是抗告意旨請求參照109年執丙字第2863
    號執行案件為科刑判決云云，洵非可採。
(三)又本件檢察事務官於110年5月4日偵訊時已就被告施用毒品
    之事實訊問被告（毒偵403卷第113至115頁），業已保障其
    基本陳述意見權利，被告復於檢察事務官詢以有無其他補充
    時，即答稱：沒有等語（毒偵403卷第115頁）；又審酌被告
    於偵查時雖坦承施用第二級毒品犯行（毒偵403卷第114頁）
    ，然並未承認有施用第一級毒品海洛因犯行（毒偵403卷第1
    15頁）；且於檢察官為本案觀察、勒戒之聲請時，被告斯時
    因另案竊盜案件在監執行（臺灣基隆地方法院109年度易字
    第403號判決判處有期徒刑6月確定，於110年3月12日入監執
    行，於同年9月11日執畢出監），有本院被告前案紀錄表可
    憑（本院卷第41至42、45頁）。從而檢察官依被告上開前案
    紀錄，審酌被告各項情況後，未以緩起訴處分方式轉介被告
    前往醫療院所治療，循法律規定之原則，依毒品危害防制條
    例第20條第3項、第1項規定聲請觀察、勒戒，乃其適法職權
    之行使，尚難認其裁量有何違法或明顯失當之處，法院亦無
    從以戒癮治療替代。
(四)再參諸毒品危害防制條例所規定之觀察、勒戒處分，其立法
    意旨在幫助施用毒品者戒除毒癮，該處分之性質非為懲戒行
    為人，而係為消滅行為人再次施用毒品之危險性，目的在戒
    除行為人施用毒品之身癮及心癮措施；觀察勒戒係導入一療
    程觀念，針對行為人將來之危險所為預防、矯治措施之保安
    處分，以達教化與治療之目的，可謂刑罰之補充制度，從而
    毒品危害防制條例本身所規定之觀察、勒戒及強制戒治等保
    安處分，雖兼具自由刑之性質，卻有刑罰不可替代之教化治
    療作用，是對於施毒者有利不利之認定，端在何種程序可以
    幫助施用毒品之人戒除施用毒品之行為，尚非由法院逕行認
    定緩起訴戒癮治療係對施用毒品者係較有利。則觀察、勒戒
    處分性質即非屬懲戒行為人，當無因行為人之個人、家庭因
    素或工作權受侵害而免予執行之理。
(五)從而，原審據檢察官之聲請，依毒品危害防制條例第20條第
    3項、第1項規定，裁定被告令入勒戒處所觀察、勒戒，核無
    違誤。
五、綜上，抗告意旨所指，尚乏所據。本件抗告為無理由，應予
    駁回。
據上論斷，應依刑事訴訟法第412條，裁定如主文。
中　　華　　民　　國　　110 　年　　9 　　月　　29　　日
                  刑事第三庭    審判長法　官  張惠立
                                      法　官  鄭昱仁
                                      法　官  劉兆菊
以上正本證明與原本無異。
不得再抗告。
                                      書記官  陳嬿如
中　　華　　民　　國　　110 　年　　9 　　月　　29　　日